臺灣高等法院臺南分院刑事判決
110年度上訴字第75號
上  訴  人  
即  被  告  甲○○



上列上訴人因偽造文書等案件，不服臺灣嘉義地方法院109年度
訴字第80號中華民國109年11月30日第一審判決（起訴案號：臺
灣嘉義地方檢察署108年度偵緝字第378號），提起上訴，本院依
簡式審判程序判決如下：
    主  文
原判決關於沒收犯罪所得部分撤銷。
其他上訴駁回。
甲○○緩刑參年，並應於緩刑期間履行如附表所示之事項。
    事  實
一、甲○○於民國98年9月14日起至107年9月13日止，任職○○○○保
    險股份有限公司（下稱○○○○公司）行政中心管理課嘉義服務
    分處擔任專員，負責招攬保險契約、收取保險費及代要保人
    處理保單質借等業務，為從事業務之人，竟因需錢孔急，意
    圖為自己不法之所有，基於業務侵占之犯意，分別為下列犯
    行：
  ㈠於106年11月間某日，代表○○○○公司，在嘉義市向榮街吳新琴
    住處，收取吳新琴所償還之保單質借（保單號碼：AR000000
    00號）款項新臺幣（下同）85,000元後，未將上開現金交還
    ○○○○公司，予以侵占入己。
  ㈡於106年12月間某日，代表○○○○公司，在嘉義縣○○鄉呂明女住
    處，收取呂明女所償還之保單質借（保單號碼：AR00000000
    號）款項37,000元後，未將上開現金交還○○○○公司，予以侵
    占入己。
  ㈢另基於業務侵占及行使偽造私文書之犯意，於106年12月間某
    日，先在嘉義縣梅山鄉陳保銀住處，收取陳保銀支付之續期
    年繳保險費79,376元（保單號碼：0000000000號）；復於10
    7年2月1日前某日，在○○○○公司「繳法別變更申請書」欄勾
    選「季繳」，且在要保人簽章欄偽造「陳保銀」之簽名，用
    以表示陳保銀將年繳變更成季繳（季繳保險費為20,635元，
    換算下來，比年繳之保險費高），再於107年2月1日送交○○○
    ○公司而行使，並僅繳交20,635元給○○○○公司，將所餘之58,
    741元，予以侵占入己，此舉亦足生損害於○○○○公司對於客
    戶管理之正確性及陳保銀之權利。
二、案經○○○○公司訴由臺灣嘉義地方檢察署檢察官偵查起訴
    。
    理  由
一、本件被告所犯為死刑、無期徒刑、最輕本刑為三年以上有期
    徒刑以外之罪，亦非屬高等法院管轄之第一審案件，其於本
    院已就被訴事實為有罪之陳述，經告知簡式審判程序之旨後
    ，檢察官、被告對於本件改依簡式審判程序審理均表示無意
    見，本院乃依刑事訴訟法第364條、第273條之1第1項規定，
    當庭裁定本件進行簡式審判程序。依同法第273條之2規定，
    本件不受同法第159條第1項、第161條之2、第161條之3、第
    163條之1及第164條至第170條有關證據調查程序規定之限制
    ，合先敘明。
二、上揭犯罪事實，業據被告於偵查、原審及本院審理時均坦白
    承認（偵緝卷第31至33頁、原審卷第42、72、118、121至12
    2頁、本院卷第72、78頁），核與證人吳新琴、呂明女、陳
    保銀證述之情節相符（交查1686卷第37、41頁、交查2884卷
    第7至9頁），復有人事登錄查詢細項作業1紙、證人吳新琴
    、呂明女、陳保銀3人出具之聲明書3紙、及與○○○○公司簽立
    之和解書3份、○○○○繳法別變更申請書1張等在卷可憑（他卷
    第13至27頁）。從而，本案事證明確，被告犯行堪以認定。
三、論罪部分：
  ㈠行為後法律有變更者，適用行為時之法律。但行為後之法律
    有利於行為人者，適用最有利於行為人之法律，刑法第2條
    第1項定有明文。所謂行為後法律有變更者，係包括構成要
    件之擴張或限縮，或法定刑度種類及範圍之變更。被告行為
    後，刑法第336條第2項固於108年12月25日修正公布，於108
    年12月27日生效，修正前刑法第336條第2項規定「對於業務
    上所持有之物，犯前條第1項之罪者，處6月以上5年以下有
    期徒刑，得併科3千元以下罰金。」，因該條項於72年6月26
    日後未修正，故於94年1月7日刑法修正施行後，所定罰金之
    貨幣單位為新臺幣，且其罰金數額依刑法施行法第1條之1第
    2項前段規定提高為30倍，本次修法將上開條文之罰金數額
    調整換算後予以明定（即原定銀元3千元提高為30倍等於新
    臺幣9萬元），參諸上開說明，不生新舊法比較問題，應直
    接適用現行法律規定。
  ㈡核被告犯罪事實一㈠、㈡所為，均係犯刑法第336條第2項之業
    務侵占罪；犯罪事實一㈢所為，則係犯刑法第216條、第210
    條之行使偽造私文書罪、刑法第336條第2項之業務侵占罪，
    其在「○○○○繳法別變更申請書」之要保人簽章欄上偽造之「
    陳保銀」署名，為偽造私文書之階段行為，其偽造私文書之
    低度行為，則為行使偽造私文書之高度行為所吸收，均不另
    論罪。
  ㈢按刑法上一行為而觸犯數罪名之想像競合犯存在之目的，在
    於避免對於同一不法要素予以過度評價。所謂「同一行為」
    指所實行者為完全或局部同一之行為而言。因此，刑法修正
    刪除牽連犯規定之後，於修正前原認屬於方法目的或原因結
    果之不同犯罪，其間如有實行之行為完全或局部同一之情形
    ，應得依想像競合犯論擬（最高法院97年度台上字第3494號
    判決意旨參照）。查犯罪事實一㈢被告向證人陳保銀收取保
    險費後，即以行使偽造私文書之方式，遂行其業務侵占犯行
    ，時間、空間均密接，且係基於同一決意行之。是揆諸前揭
    意旨，認有實行之行為局部同一之情形，應依刑法第55條想
    像競合犯規定，從一重以業務侵占罪處斷。
  ㈣被告所為犯罪事實一㈠至㈢所示3罪犯行，犯意各別，行為互殊
    ，應予分論併罰。
三、上訴駁回之理由：
　㈠原審以被告之犯行事證明確，適用刑事訴訟法第273 條之1 
    第1 項、第299 條第1項前段，刑法第336 條第2 項、第216
     條、第210 條、第55條、第41條第1 項前段、第8 項、第5
    1條第5 款、第219 條，刑法施行法第1條之1第1項等規定，
    並審酌被告之智識、家庭生活及經濟狀況暨本件犯罪之動機
    、目的、手段如下：⑴專科畢業之智識程度；⑵離婚，現與2 
    名未成年子女同住之家庭狀況；⑶業工，經濟狀況不佳；⑷自
    陳案發當時有積欠銀行債務，且為扶養小孩，而產生經濟問
    題，始為本案犯行之犯罪動機；⑸各次侵占如犯罪事實欄所
    載款項之犯罪情節；⑹犯後坦承犯行，雖與○○○○公司達成和
    解，惟迄至原審審理終結尚未履行和解條件完畢，僅賠償7,
    500 元，難認有依和解條件履行之誠意等一切情狀。分別就
    所犯3罪各量處有期徒刑6月，並定其應執行刑有期徒刑10月
    之刑，以及均諭知以2,000 元折算1 日之易科罰金折算標準
    。並就沒收部分（不含犯罪所得之沒收，詳後撤銷理由），
    說明被告在「○○○○繳法別變更申請書」之要保人簽章欄上偽
    造之「陳保銀」署名1 枚，雖未扣案，然無證據證明已經滅
    失，應依刑法第219 條之規定，宣告沒收。並附此說明上開
    申請書業經被告交給○○○○公司，已非被告所有，自不得宣告
    沒收之旨。經核原審判決所為認事用法並無違誤，量刑亦稱
    妥適，並無輕重失衡之情事。
　㈡被告上訴意旨則以其經濟困窘，於原審時無法按和解條件分
    期給付賠償，現仍願積極賠償告訴人損失，請求願意依原條
    件返還告訴人其本件業務侵占所得之賠償金額，從輕量刑等
    語。惟按刑罰之量定，屬法院自由裁量之職權行使，應審酌
    刑法第57條所列各款事由及一切情狀，為酌量輕重之標準，
    並非漫無限制；量刑輕重係屬事實審法院得依職權自由裁量
    之事項，苟已斟酌刑法第57條各款所列情狀而未逾越法定刑
    度，不得遽指為違法；且在同一犯罪事實與情節，如別無其
    他加重或減輕之原因，下級審量定之刑，亦無過重或失輕之
    不當情形，則上級審法院對下級審法院之職權行使，原則上
    應予尊重。本案原審既已斟酌刑法第57條各款所列情狀而未
    逾越法定刑度，難認有何不當之處，亦符合「罰當其罪」之
    原則，並無輕重失衡之情形，核屬妥適。嗣於上訴期間復賠
    償部分金額5,000元，及本院審理階段才另與告訴人成立之
    和解事由（詳後述），尚無足以動搖原審量刑之妥適性，仍
    難謂有何量刑過重之處，並無應構成撤銷之事由。被告上訴
    意旨指摘原判決量刑不當，並非可取，為無理由，應予駁回
    如主文第2項所示。
四、原判決關於被告犯罪所得沒收部分撤銷之理由：
  ㈠按現行刑法之沒收，係刑罰及保安處分以外之法律效果，具
    有獨立性，而非從刑，得與罪刑區分，非從屬於主刑，自得
    與罪刑分別處理。因而在訴訟程序，本於沒收之獨立性，自
    得於本案罪刑部分上訴予以駁回時，單獨就沒收部分予以撤
    銷（最高法院106年度台上字第3784號、107年度台上字第13
    26號判決意旨參照）。於此情形，該罪刑與沒收可分離處理
    ，並無不可分性，先予敘明。
　㈡原審就本案侵占犯罪事實之認定與罪刑宣告並無不當，應予
    維持，已說明如前。就關於沒收被告未扣案之犯罪所得部分
    ，固非無見。惟按犯罪所得，屬於犯罪行為人者，沒收之；
    前二項之沒收，於全部或一部不能沒收或不宜執行沒收時，
    追徵其價額。刑法第38條之1第1項前段、第3項分別定有明
    文。又按「任何人都不得保有犯罪所得」為普世基本法律原
    則，犯罪所得之沒收、追繳或追徵，在於剝奪犯罪行為人之
    實際犯罪所得（原物或其替代價值利益），使其不能坐享犯
    罪之成果，以杜絕犯罪誘因，可謂對抗、防止經濟、貪瀆犯
    罪之重要刑事措施，性質上屬類似不當得利之衡平措施，著
    重所受利得之剝奪。然苟無犯罪所得，自不生利得剝奪之問
    題，固不待言。又犯罪所得，應限於實際合法發還被害人者
    ，始不予宣告沒收或追徵，為新修正刑法第38條之1第5項所
    明定。又宣告前二條（即刑法第38條、第38條之1）之沒收
    或追徵，有過苛之虞，得不宣告或酌減之，新修正刑法第38
    條之2第2項亦定有明文。所謂「有過苛之虞」，應依比例原
    則斟酌之。倘犯罪被害人或其權利受讓者已居於隨時可取回
    犯罪所得之地位，若仍對犯罪行為人宣告沒收、追徵，反將
    使犯罪行為人居於重複受追索之不利地位，甚至不利於犯罪
    被害人或其權利受讓者實際對犯罪行為人追索受償時，亦應
    有前開過苛條款之適用。經查，⒈被告侵占○○○○公司之款項
    共計180,741 元，其中被告已分別於109 年8 月25日、9 月
    1 日、11月13日分別匯款2,500 元給○○○○公司（見原審卷第
    107 頁之告訴代理人黃仕仰到庭陳述之筆錄），又於本件上
    訴期間之110年2月1日、3月4日分別匯款2,500 元給○○○○公
    司，有被告提出之郵政跨行匯款申請書影本2紙在卷可徵（
    本院卷第86、87頁），是被告此部分犯罪所得共計12,500 
    元（7,500+5,000＝12,500），已實際返還，依刑法第38條之
    1 第5 項規定，自不予宣告沒收。⒉至於被告所餘未扣案之
    犯罪所得168,241 元，被告於本院審理中已與告訴人達成和
    解，並約定以分期給付方式給付賠償金，其已於110年4月25
    日按期清償第一次款項，告訴人之代理人當庭表示：願宥恕
    被告並同意本院給予被告附和解條件緩刑之宣告，有本院和
    解筆錄1份在卷可稽（見本院卷第81至82頁）。足見被告承
    諾告訴人之賠償金額已與被告所實際獲取之不法利益相當，
    足以達到沒收制度剝奪被告犯罪所得之立法目的，若仍對被
    告宣告沒收上開已和解成立之犯罪所得，反將使被告居於重
    複受追索之不利地位，而有礙於修復式司法追求之目的與實
    現，此部分應有刑法第38條之2第2項過苛條款規定之適用，
    為免對被告產生過苛之雙重追索，不宜就此部分再為沒收之
    諭知。原審未及審酌被告於上訴期間給付部分賠償金5,000
    元之情形，及已與告訴人於本院審理時達成之和解，對該部
    分之犯罪所得一併諭知沒收，就本案顯有對已返還之賠償課
    以沒收及有宣告沒收過苛之情形，容有未恰。被告上訴雖未
    就該部分具體指摘，然原審關於沒收之諭知既有上開可議之
    處，即屬無可維持，應由本院將原判決關於沒收犯罪所得部
    分，予以撤銷。　　
五、附條件緩刑之諭知：
　㈠刑罰之功能，不惟在於懲罰犯罪，以撫平被害人之身心創痛
    、平衡社會之正義感情；更寓有藉由刑罰，使犯罪人之人身
    自由或金錢遭受一時或永久性之剝奪，使其悔悟犯罪之惡害
    ，期能改過自新、更生遷善，重新復歸於正常社會，並藉此
    對於社會大眾進行法制教育等「特別預防、一般預防」之能
    。相較於宣告刑之諭知，緩刑既係給予個案被告暫不執行刑
    罰之觀察期間，自更著重於犯罪行為人是否適於緩刑，亦即
    以「特別預防」為最重要之考量，此觀刑法94年修正時，以
    修復式司法之思惟，著重於社區、人際等關係被破壞之修復
    ，與犯罪行為人應負擔之行為責任方式之轉換，命受緩刑宣
    告之被告應受一定之負擔，更堪認定。是事實審法院裁量是
    否給予緩刑宣告時，自需於具體個案中斟酌犯罪行為人之情
    狀，凡符合法律規定及裁量權限，事實審當可本於特別預防
    之考量決定是否宣付緩刑。
　㈡查被告未曾因故意犯罪而受有期徒刑以上刑之宣告，有其臺
    灣高等法院被告前案紀錄表存卷足佐，素行甚佳，本院考量
    被告係因一時失慮致罹刑章，事後已坦承犯行，深具悔意，
    且嗣已與告訴人於本院審理時達成和解，並約定分期給付和
    解金額168,241元（被告本件業務侵占犯罪所得總計180,741
    元，扣除被告於原審時已返還7,500元，及上訴期間又再匯
    還5,000元，其餘未返還金額為168,241元），告訴人亦表明
    同意法院給予附條件（分期返還條件）緩刑機會，有和解筆
    錄1份在卷可稽（見本院卷第81至82頁），足認被告經此次
    刑事偵查、審理程序之過程，當習得教訓，知所警惕，信無
    再犯之虞，認對其所宣告之刑，以暫不執行為適當，爰併予
    宣告緩刑3年，以勵自新。另本院斟酌附表所示和解筆錄內
    容，為確保被告能依約履行賠償條件，以維告訴人權益，兼
    衡救濟短期自由刑之流弊，依照前開被告與告訴人已達成之
    和解條件，依刑法第74條第2項第3款宣告被告應於緩刑期間
    按附表所示條件與方法，向告訴人支付損害賠償；此部分並
    得為民事強制執行名義。如被告未遵循本院諭知之緩刑期間
    所定負擔而情節重大者，檢察官得依刑事訴訟法第476條及
    刑法第75條之1第1項第4款之規定，聲請撤銷本件緩刑之宣
    告，附此敘明。
據上論斷，應依刑事訴訟法第368條、第369條第1項前段、第364
條、第273 條之1 第1 項，刑法第74條第1 項第1款、第2項第3
款，判決如主文。
本案經檢察官陳靜慧偵查起訴、檢察官黃朝貴到庭執行職務
中　　華　　民　　國　　110 　年　　4 　　月　　28　　日
                  刑事第二庭    審判長法　官  陳顯榮
　　　　　　　　　　　　　　　　　　　法　官  陳弘能
　　　　　　　　　　　　　　　　　　　法　官  黃裕堯
以上正本證明與原本無異。
行使偽造私文書罪部分如不服本判決應於收受送達後20日內向本院提出上訴書狀，其未敘述上訴理由者，並得於提起上訴後20日內向本院補提理由書（均須按他造當事人之人數附繕本）「切勿逕送上級法院」。　　　　　　　　　　　　
業務侵占罪部分，不得上訴。
                                      書記官  蔡孟芬    
中　　華　　民　　國　　110 　年　　4 　　月　　28　　日
附錄本判決論罪科刑法條全文
中華民國刑法第336條
對於公務上或因公益所持有之物，犯前條第 1 項之罪者，處 1
年以上 7 年以下有期徒刑，得併科 15 萬元以下罰金。
對於業務上所持有之物，犯前條第 1 項之罪者，處 6 月以上 5
年以下有期徒刑，得併科 9 萬元以下罰金。
前二項之未遂犯罰之。
中華民國刑法第210條
偽造、變造私文書，足以生損害於公眾或他人者，處 5 年以下
有期徒刑。
中華民國刑法第216條
行使第 210 條至第 215 條之文書者，依偽造、變造文書或登載
不實事項或使登載不實事項之規定處斷。

附表：（和解筆錄內容節本）
 和解成立內容：   ㈠被告願給付原告新臺幣（下同）168,241元，分34期給付，每期5,000元（最後一期3,241元），自110年4月25日起每月25日以匯款方式給付至原告帳號：00000000000000，新光銀行城內分行帳戶，如一期未給付視為全部到期。   ㈡原告其餘請求拋棄。   ㈢原告同意鈞院給被告附條件（上開條件）緩刑宣告。   ㈣臺灣嘉義地方法院109年度司附民移調字第52號調解筆錄所載金額，原告不再主張給付請求權。